【裁判字號】    90,台上,2991
【裁判日期】    900517
【裁判案由】    偽造文書 (貪污)
【裁判全文】
最高法院刑事判決                                九十年度台上字第二九九一號
    上  訴  人  甲○○
右上訴人因偽造文書（貪污）案件，不服台灣高等法院中華民國八十八年三月二日第
二審判決（八十八年度上訴字第一二八號，起訴案號：台灣板橋地方法院檢察署八十
六年度偵字第一六二七四號），提起上訴，本院判決如左：
    主  文
上訴駁回。
    理  由
按刑事訴訟法第三百七十七條規定，上訴於第三審法院，非以判決違背法令為理由，
不得為之。是提起第三審上訴，應以原判決違背法令為理由，係屬法定要件。如果上
訴理由狀並未依據卷內訴訟資料，具體指摘原判決不適用何種法則或如何適用不當，
或所指摘原判決違法情事，顯與法律規定得為第三審上訴理由之違法情形，不相適合
時，均應認其上訴為違背法律上之程式，予以駁回。本件原判決維持第一審論處上訴
人甲○○連續行使公務員明知為不實之事項，而登載於職務上所掌之公文書罪刑之判
決，駁回其於第二審之上訴。已敘明上訴人係前台灣省交通處基隆港務局（下稱基隆
港務局）航政組監理課課員，因辦理船舶登記等業務多年，與業者熟識，常受業者委
託繳納各項規費及罰鍰。乃基於意圖為自己不法所有之概括犯意，自民國八十四年八
月二十一日起至八十六年六月底止，利用業者委託代繳規費之機會，在其職務上所掌
之繳費單據上（一式四聯），僅填載應繳納金額末二位數字或末三位數字之金額等不
實事項，代為向中央信託局基隆分局海港辦事處（下稱中信局海港辦事處）繳費後，
再將該辦事處蓋妥印章，表示已收費之第一聯及第三聯收據，予以變造與應繳納金額
相符之數字，然後將第三聯交付業者，第一聯併卷陳核；第二聯（內容不實，但未變
造）則交由會計單位，俾與中信局海港辦事處留存之第四聯核帳繳庫，侵占業者委託
繳納之規費共新台幣（下同）二十五萬四千一百元。復於八十四年十二月十八日、八
十六年六月五日及十一日，以變造公文書之方式，先後侵占吳顏雄、林建棟及陳貴春
委託其繳納之罰鍰共六萬三千元，足以生損害於基隆港務局收費之正確性及各繳款人
等情。係依憑上訴人之供述，證人王文宗、許國慶等人之證言，並綜合基隆港務局函
、簡便行文表、自行收納款項統一收據、船籍港變更登記申請書、簽呈底稿、還款支
票等全部卷證資料，為其所憑之證據及認定之理由。復以上訴人辯稱伊係犯罪發覺前
自首而接受裁判等語為不足採，於理由內說明及指駁綦詳。所為論敘，俱有卷存證據
資料可資覆按，從形式上觀察，並無違背法令之情形存在。按刑法上之變造公文書罪
，係指無改作權者，就真正之公文書不法的加以竄改，使其內容為反於真實性之變更
者而言。公務員明知為不實之事項，而登載於其職務上所掌之公文書，乃為不實之公
文書，倘其製作完成後，再予以變更內容，固非變造公文書；但該不實之公文書另經
有製作權者為一定真實內容之記載，而屬真正之公文書，如再加以竄改，致反於其真
實性者，仍應成立變造公文書罪，並與所犯登載不實公文書罪，視情節併合處罰，或
依裁判上一罪關係論處。上訴人於其職務上所掌之繳費單據為不實之登載後，既經中
信局海港辦事處加蓋印章，表示已收訖該單據上所載金額之收據公文書，則上訴人復
竄改其金額，而為反於收訖金額內容真實性之變更，自屬變造公文書。原判決基此合
法確認之事實，以上訴人此部分所為，除犯刑法第二百十六條、第二百十三條行使登
載不實公文書罪外，在方法結果上又牽連犯刑法第二百十六條、第二百十一條行使變
造公文書罪，要無違誤。上訴意旨以其登載不實之公文書並非真正公文書，嗣予竄改
，不得又論以變造公文書罪等語，憑己見任意指摘原判決適用法則不當，難謂符合第
三審上訴之法定要件。復查刑之量定，屬事實審法院職權裁量之事項，倘已審酌刑法
第五十七條各款所列一切情狀而未逾越法定刑度，並符合罪刑相當之原則，即不得遽
指為違法，而執為第三審上訴之適法理由。至刑法第五十七條所定科刑應審酌之一切
情狀，因非屬犯罪構成要件之事實，以經自由證明為已足，不以嚴格證明為必要。原
判決維持第一審判決所量定之刑，已依刑法第五十七條之規定，審酌上訴人犯罪之動
機、目的、手段，其犯罪所得金額、犯行所生之危害，及犯罪後坦承犯行，並已清償
所侵占之金額等一切情狀，於理由內論列翔明，核無判決不載理由之違法情形。上訴
意旨漫稱原判決未說明上訴人犯罪之動機、目的及手段之具體事證云云，徒持主觀上
之意見，砌詞指摘原判決理由不備，猶非第三審上訴之合法理由。上訴意旨所指摘之
各節，均與法律規定得為第三審上訴理由之違法情形，不相適合，其上訴違背法律上
之程式，應予駁回。
據上論結，應依刑事訴訟法第三百九十五條前段，判決如主文。
中      華      民      國     九十     年      五      月     十七     日
                              最高法院刑事第五庭
                                  審判長法官  紀  俊  乾
                                        法官  黃  正  興
                                        法官  劉  介  民
                                        法官  陳  東  誥
                                        法官  陳  世  雄
      右正本證明與原本無異
                                              書  記  官
中      華      民      國     九十     年      五      月    二十一    日


司法院資訊處製作；財團法人民間司法改革基金會備份。
